【裁判字號】    95,台上,1000
【裁判日期】    950302
【裁判案由】    偽造文書
【裁判全文】
最高法院刑事判決            九十五年度台上字第一０００號
    上  訴  人  乙○○
                        1段1.
                        1
                甲○○
                        號
上列上訴人等因偽造文書案件，不服台灣高等法院台中分院中華
民國九十二年十二月四日第二審判決（九十二年度上訴字第一六
九四、一七０七號，起訴案號：台灣彰化地方法院檢察署八十九
年度偵字第七九五八號），提起上訴，本院判決如下：
    主  文
原判決關於乙○○部分撤銷，發回台灣高等法院台中分院。
甲○○之上訴駁回。
    理  由
一撤銷發回部分：
本件原判決認定上訴人乙○○與甲○○、謝惠文均明知真實姓名
不詳綽號「阿文」之成年男子所交付供冒名典當之車輛，係屬來
源不明之贓車，詎渠三人因缺款花用，竟共同基於收受贓物之概
括犯意聯絡，且均明知前開綽號「阿文」之成年男子所有之如原
判決附表編號一至七所示之證件均屬偽造，為圖掩飾身分並與所
欲持以典當車輛之偽造來源證件相符，乃與綽號「阿文」之成年
男子，共同基於偽造特種文書（國民身分證）、偽造公印文（國
民身分證上之內政部印之公印文及圓形鋼印之公印文）、偽造準
公文書（國民身分證背面之「、３選」字樣之戳記）、偽造私
文書（典當借款收據、當票）、偽造署押（原判決附表編號十三
、十四部分）、行使偽造特種文書（國民身分證、行車執照）、
行使偽造私文書（保險證、典當借款收據、當票）之犯意聯絡；
及基於共同行使偽造公文書（汽車新領牌照登記書、汽車出廠與
貨物稅完稅照證）、為自己不法所有之詐欺取財意圖之概括犯意
聯絡，由甲○○及謝惠文先於民國八十九年十月初，將所有照片
交給綽號「阿文」之男子（謝惠文之照片係經由乙○○交給「阿
文」），一次同時接續共同偽造如原判決附表編號八至十所示之
貼有甲○○照片之偽造「王國清」中華民國國民身分證（以下簡
稱國民身分證）、貼有謝惠文照片之偽造「賴秀珠」國民身分證
、貼有謝惠文照片之偽造「張桂禎」國民身分證各一張【前開附
表編號八至十所示偽造國民身分證正面均有偽造之「內政部印」
公印文、不詳地方政府字體（因字體不明無法辨識）之圓形鋼印
公印文、背面有偽造之載有「、３選」字樣戳記各一枚】後，
先於八十九年十月十五日，由綽號「阿文」之男子先將欲冒名典
當懸掛偽造之Ｙ五─二六○七號車牌二面（不能證明甲○○、乙
○○、謝惠文等人知悉該懸掛之車牌係屬偽造）之原車牌號碼Ｄ
Ｍ─一八七○號自小客貨車（該車為林添加所有，於八十九年十
月十四日上午五時三十分許，在台北市信義區○○○路二三五號
前失竊）一輛，開往約定見面之彰化縣境內不詳汽車旅館。四人
均抵達後，即由綽號「阿文」之人先行將車牌號碼Ｙ五─二六○
七號自小客貨車（車主為賴秀珠）如原判決附表編號一所示偽造
之行車執照（係許可證，為特種文書）、編號二所示汽車新領牌
照登記書之偽造公文書、編號三所示汽車出廠與貨物稅完稅照證
之偽造公文書各一份（甲○○、乙○○、謝惠文等人對於各該偽
造之特種文書、偽造公文書部分，並無與偽造者有犯意聯絡與行
為分擔），及如該附表編號八所示共同偽造之「王國清」國民身
分證、編號九所示共同偽造之「賴秀珠」國民身分證各一張交付
與甲○○、謝惠文二人，在汽車旅館內背誦車籍及身分資料後，
於八十九年十月十六日上午十一時許，推由與謝惠文、乙○○二
人共同具有連續收受贓物犯意聯絡之甲○○收受上開贓車，並駕
駛該贓車搭載謝惠文，與駕乘另一部不詳車號車輛之乙○○、綽
號「阿文」之成年男子，一起前往彰化縣員林鎮○○路五二三號
「金寶當舖」。到達後即由乙○○及綽號「阿文」之人在外等候
接應；另由甲○○、謝惠文二人進入當舖內，向不知情之該當舖
負責人吳得田施用詐術佯稱為男女朋友，並分別偽稱係「王國清
」、「賴秀珠」；且同時出示行使前開附表編號一至三、編號八
、九所示之偽造證件予吳得田後，向吳得田騙稱欲典當前開車輛
借款新台幣（下同）五十萬元，使吳得田誤信該車輛係冒名「賴
秀珠」之謝惠文所有，乃同意接受典當，約定借款期滿日為八十
九年十一月十四日；並由謝惠文先在典當借款收據上之借款人處
，偽簽「賴秀珠」之署名一枚及偽蓋「賴秀珠」之指印二枚（如
原判決附表編號十一所示）；及接續於當票上持質人確認處，偽
簽「賴秀珠」之簽名一枚，及偽蓋指印三枚（如原判決附表編號
十二所示）後，將前開偽造之典當借款收據、當票之私文書，行
使交付予當舖負責人吳得田。甲○○、謝惠文二人復在吳得田出
於己意自行將偽造「王國清」、「賴秀珠」國民身分證影印留存
之影本紙張各一紙（未扣案，非由甲○○、謝惠文所偽造）上，
接續由甲○○在偽造「王國清」國民身分證影本紙張一張上，偽
簽「王國清」之署名及偽蓋指印各一枚，由謝惠文在偽造「賴秀
珠」國民身分證影本紙張一張上，偽簽「賴秀珠」之署名及偽蓋
指印各一枚（詳見原判決附表編號十三、十四所示）。吳得田因
而陷於錯誤，將借款扣除利息及停車費後，共計交付四十五萬三
千二百元之借款，足以生損害於國家對於公印文之管理、戶政機
關對於國民身分證之管理、公路監理機關對於車籍之管理及行車
執照之管制、稅務稽徵機關課稅管理之正確性及王國清、賴秀珠
、吳得田等人。嗣甲○○、謝惠文二人即將前開詐得之款項交付
予綽號「阿文」及乙○○，並搭坐乙○○、綽號「阿文」二人接
應之車輛返回上開汽車旅館朋分款項，甲○○、謝惠文各分得四
萬五千元，餘款則由乙○○與「阿文」取得。乙○○等人復承前
開行使偽造公文書、收受贓物、詐欺取財之概括犯意，於八十九
年十月十八日，由綽號「阿文」之男子先將欲冒名典當懸掛偽造
之Ｙ二─五二○三號車牌（甲○○、乙○○、謝惠文均不知前開
懸掛之車牌係屬偽造）之原車牌號碼六Ｋ─八九九五號自小客貨
車（為涂琇莉所有，於八十九年十月十四日上午十一時許，在台
北縣汐止市○○○路二○一號對面失竊）一輛，開往約定見面之
彰化縣境內不詳汽車旅館。四人均抵達後，即由綽號「阿文」先
行將車牌號碼Ｙ二─五二○三號自小客貨車（車主為張桂禎）如
原判決附表編號四所示之偽造行車執照（係許可證，為特種文書
）、編號五所示偽造之新光產物保險股份有限公司強制汽車責任
保險保險證之私文書、編號六所示偽造之汽車新領牌照登記書之
公文書、編號七所示偽造之汽車出廠與貨物稅完稅照證之公文書
各一份、綽號「阿文」所偽刻之「張桂禎」印章一枚（甲○○、
乙○○、謝惠文等人對於前開偽造特種文書、偽造私文書、偽造
公文書及偽造私印章部分，均無犯意聯絡與行為分擔）、如原判
決附表編號十所示偽造之「張桂禎」國民身分證一張，交付予甲
○○、謝惠文二人，在該汽車旅館內背讀車籍及身分資料後，於
八十九年十月十九日下午四時三十分許，推由與謝惠文、乙○○
二人共同具有連續收受贓物犯意聯絡之甲○○收受上開贓車，並
駕駛前開贓車搭載謝惠文，且攜帶上開偽造證件、甲○○先前持
用之如原判決附表編號八所示偽造「王國清」國民身分證一張及
偽造之「張桂禎」印章一枚，與駕乘另一部不詳車號車輛之乙○
○、綽號「阿文」之男子，一起前往彰化縣社頭鄉○○村○○路
○段六五五號「世華當舖」。到達後即由乙○○及綽號「阿文」
之男子在外等候接應，另由甲○○、謝惠文二人進入當舖內，向
不知情之該當舖負責人張再忠施用詐術佯稱為男女朋友，並分別
偽稱係「王國清」、「張桂禎」；且向張再忠同時出示行使前開
附表編號四至八、編號十所示之偽造證件（未使用偽造之「張桂
禎」印章偽造私印文），佯稱欲以五十萬元典當前開車輛。足以
生損害於國家對於公印文之管理、戶政機關對於國民身分證之管
理、公路監理機關對於車籍之管理及行車執照之管制、稅務稽徵
機關課稅管理之正確性及王國清、張桂禎、張再忠、新光產物保
險股份有限公司。惟於張再忠向監理站查證及請車行估價時，即
為循線前往上址之警方查獲甲○○、謝惠文二人（乙○○及綽號
「阿文」之男子則乘隙逃逸），渠等此次詐欺取財犯行乃未得逞
等情。因而撤銷第一審關於乙○○部分之判決，改判依牽連犯論
處乙○○共同連續行使偽造公文書，足以生損害於公眾及他人罪
刑，固非無見。
惟查(一)、科刑判決書記載之犯罪事實，為論罪科刑適用法律之基
礎，故凡於適用法令有關之事項，必須詳加認定明確記載，然後
於理由內敘明認定犯罪事實所憑之證據及其認定之理由，使事實
與理由互相一致，方為合法。原判決前揭事實記載：乙○○與甲
○○、謝惠文及綽號「阿文」者，共同基於偽造特種文書（國民
身分證）、公印文（國民身分證上之內政部印文、圓形鋼印文）
、準公文書（國民身分證背面「３選」字樣戳記）持以行使之
犯意聯絡，由甲○○及謝惠文先將照片交付「阿文」，由「阿文
」偽造如原判決附表編號八至十所示之王國清、賴秀珠、張桂禎
之國民身分證，再交由甲○○、謝惠文持以行使典當贓車等情。
因而就此部分論乙○○共犯行使偽造特種文書、準公文書及偽造
公印文等罪。微論原判決附表八至十係記載：王國清、賴秀珠、
張桂禎國民身分證上並有偽造之「內政部印」、不詳地方政府字
體之圓形鋼印之公印文各一枚、載有「３選」字樣之戳記一枚
等情。既謂「不詳地方政府字體之圓形鋼印」，其鋼印之內容已
不明，憑何資料而得以認定其係屬公印文，事實記載不明，理由
復未加以論述，已難資為判斷其適用法律當否之依據。且究竟憑
何證據認定上述「內政部印」及「３選」字樣之戳記為偽造，
原判決亦未於理由內詳予論述說明，遽為判決，自有可議。(二)、
證據雖已調查，而其內容尚未完全明瞭者，即與未經調查無異，
如遽行判決，仍屬應於審判期日調查之證據未予調查。乙○○於
原審否認知悉原判決附表編號一至三之行車執照、汽車新領牌照
登記書、汽車出廠與貨物稅完稅照證等文件係偽造並共同行使。
原判決則以乙○○與「阿文」者於甲○○、謝惠文持上開偽造之
文件典當贓車前即先到汽車旅館會合，典當時在當舖附近接應，
事後又分贓，且甲○○證稱：該等偽造之文件係「阿文」在謝惠
文房間交付伊與謝惠文，當時乙○○有在場，「阿文」交付偽造
之資料時，告訴伊等要背姓名、出生年月日、住址、身分證號碼
等，當時乙○○在場有聽到等語。因認乙○○所辯不足採，而就
此部分論其共犯行使偽造特種文書、行使偽造私文書、行使偽造
公文書等罪。然原判決事實欄關於此部分係記載，綽號「阿文」
者將欲冒名典當懸掛偽造之車牌之贓車（不能證明乙○○知悉該
車牌係偽造），開往彰化縣境內汽車旅館與乙○○、甲○○、謝
惠文會合後，「阿文」將原判決附表編號一至三之偽造文件（甲
○○、乙○○、謝惠文對各該偽造文書，並無與偽造者有犯意聯
絡與行為分擔）連同該附表編號八、九偽造之王國清、賴秀珠之
國民身分證交付甲○○、謝惠文，在汽車旅館內背誦車籍及身分
資料後，四人同往「金寶當舖」，由甲○○、謝惠文進入當舖出
示上述偽造之證件典當該贓車，乙○○及「阿文」則在外等候接
應等情。如果無訛，則乙○○是否有接觸或看過該附表編號一至
三所示之偽造文書，如其與偽造者無犯意之聯絡及行為之分擔，
其是否知悉各該文書是偽造及如何知道係偽造，甲○○、謝惠文
背誦車籍資料及身分資料，與乙○○是否知悉該三份文書是偽造
，究有何關聯，均有欠明瞭，而待究明。乃原判決對此未詳予調
查釐清，剖析明白，遽為上開論斷，尚嫌速斷。乙○○上訴意旨
指摘原判決關於此部分不當，非無理由。按第三審法院應以第二
審判決所確認之事實為判決基礎，刑事訴訟法第三百九十四條第
一項前段定有明文。原判決上述之違背法令影響於事實之確定，
本院無可據以為裁判，應由本院將原判決關於乙○○部分撤銷，
發回原審法院更為審判。原判決關於乙○○牽連犯行使偽造特種
文書、偽造署押、收受贓物、詐欺等罪及另被訴涉犯竊盜、行使
特種文書罪嫌，不另為無罪諭知部分，基於審判不可分原則，併
予發回。
二上訴駁回部分：
按刑事訴訟法第三百七十七條規定，上訴於第三審法院，非以判
決違背法令為理由，不得為之。是提起第三審上訴，應以原判決
違背法令為理由，係屬法定要件。如果上訴理由狀並未依據卷內
訴訟資料，具體指摘原判決不適用何種法則或如何適用不當，或
所指摘原判決違法情事，顯與法律規定得為第三審上訴理由之違
法情形，不相適合時，均應認其上訴為違背法律上之程式，予以
駁回。本件原判決依憑上訴人甲○○之供述、共犯謝惠文、乙○
○、證人賴秀珠、張桂禎、王國清、林添加、涂琇莉、吳得田、
張再忠之證言、卷附贓物認領保管單二張、照片四幀、扣案如原
判決附表編號一至八、十至十二所示之物及卷內其他證據，予以
綜合判斷，認定甲○○有原判決事實欄所記載之行使偽造公文書
（包括準公文書）、偽造公印文、行使偽造私文書之犯行，因而
撤銷第一審關於甲○○部分之判決，改判依牽連犯論處甲○○共
同連續行使偽造公文書，足以生損害於公眾及他人罪刑，已詳予
說明其所憑之證據及其認定之理由。並敘明公訴人另起訴甲○○
與乙○○、謝惠文及綽號「阿文」者，共同行竊車牌ＤＭ－一八
七０號、六Ｋ－八九九五號車輛後，分別懸掛偽造之Ｙ五－二六
０七號及Ｙ二－五二０三號車牌典當，涉牽連犯竊盜及行使偽造
特種文書罪嫌部分，尚屬不能證明，因公訴人認此部分與甲○○
上述科刑部分，有牽連犯之裁判上一罪關係，基於審判不可分原
則，不另為無罪諭知。所為論斷，均有卷存資料可資覆按，從形
式上觀察，並無所謂違背法令之情形。甲○○上訴意旨並未具體
指摘原判決關於此部分有何違背法令之情形，徒以其已知錯，家
有年老多病之父母需照顧，請求再寬減其刑，難認係適法上訴第
三審之理由。此部分上訴為違背法律上之程式，應予駁回。又甲
○○牽連犯行使偽造特種文書、偽造署押、收受贓物、詐欺等罪
部分，分屬刑事訴訟法第三百七十六條第一款、第四款所列經第
二審判決者，不得上訴於第三審法院之案件，此部分既經第二審
判決，自不得上訴於第三審法院。縱此部分與前述甲○○行使偽
造公文書部分有牽連犯關係，為裁判上一罪，但其行使偽造公文
書部分之上訴為不合法，本院應從程序上予以駁回，而無從為實
體上判決，對於輕罪部分之此部分，亦無從適用審判不可分原則
，為實體上審判，甲○○猶一併提起上訴，顯為法所不許，應予
駁回。
據上論結，應依刑事訴訟法第三百九十七條、第四百零一條、第
三百九十五條前段，判決如主文。
中    華    民    國  九十五  年    三    月    二    日
                      最高法院刑事第一庭
                          審判長法官  董  明  霈
                                法官  林  茂  雄
                                法官  張  祺  祥
                                法官  呂  永  福
                                法官  洪  佳  濱
      本件正本證明與原本無異
                                      書  記  官
中    華    民    國  九十五  年    三    月    七    日
                                                      Ｑ


司法院資訊處製作；財團法人民間司法改革基金會備份。
